【裁判字號】    99,上易,1393
【裁判日期】    991027
【裁判案由】    誣告
【裁判全文】
臺灣高等法院刑事判決                99年度上易字第1393號
上  訴  人
即  被  告  甲○○
上列上訴人因誣告案件，不服臺灣臺北地方法院98年度易字第25
63號，中華民國99年 5月14日第一審判決（起訴案號：臺灣臺北
地方法院檢察署98年度偵字第2972號），提起上訴，本院判決如
下：
    主  文
上訴駁回。
    事  實
一、甲○○前於民國（下同）93年間，因犯誣告案件，經本院94
    年度上易字第1078號判處有期徒刑 5月，如易科罰金以銀元
    300元即新臺幣900元折算 1日，並於94年10月18日確定，於
    95年2月9日易科罰金執行完畢。詎其仍不知悔改，明知其於
    93年10月29日、同年11月27日所簽發，面額分別為新臺幣（
    下同）100萬元、22萬元，未載到期日之本票共2紙，業已交
    付予郭國銘（業於96年 5月18日死亡），作為其向京華當舖
    （設新竹市○○區○○路94號）借款擔保之用，郭國銘並未
    遺失上開本票，復明知於97年 6月間某日，在臺北市某麥當
    勞店內，京華當舖員工乙○○有提示上開 2紙本票及其所簽
    立之借款收據 2紙，請求其清償本票債務，該等本票並未遺
    失，然甲○○為脫免債務，竟於97年 7月11日，委由不知情
    之周曉偉持其出具之委託書、遺失報案申請書，前往臺北市
    政府警察局中山分局，填具「遺失案件報案證明申請書」、
    「本票遺失申請書」，謊報上開本票業於94年 2月間，在臺
    北市中山區○○○路附近遺失，並向臺灣臺北地方法院民事
    庭聲請公示催告，以此方式未指定犯人而誣告他人涉犯侵占
    遺失物罪。嗣甲○○將上開「遺失案件報案證明申請書」及
    「民事聲請公示催告狀」等文件傳真至京華當舖，經乙○○
    報警處理，始悉上情。
二、案經京華當舖負責人洪國益委由乙○○訴由臺北市政府警察
    局中山分局報請臺灣臺北地方法院檢察官檢察官偵查起訴。
    理  由
壹、程序部分：
    按被告以外之人於審判外之言詞或書面陳述，除法律有規定
    者外，不得作為證據。被告以外之人於偵查中向檢察官所為
    之陳述，除顯有不可信之情況者外，得為證據。被告以外之
    人於審判外之陳述，雖不符前 4條之規定，而經當事人於審
    判程序同意作為證據，法院審酌該言詞陳述或書面陳述作成
    時之情況，認為適當者，亦得為證據。當事人於法院調查證
    據時，知有第159條第1項不得為證據之情形，而未於言詞辯
    論終結前聲明異議者，視為有前項之同意。刑事訴訟法第15
    9條之5定有明文。本件認定事實所引用之卷內所有供述證據
    ，並無證據證明係公務員違背法定程序所取得，與本案亦有
    自然之關連性，被告於本院準備程序迄至本案言詞辯論終結
    ，均不爭執該等卷證之證據能力。且卷內之文書證據，亦無
    刑事訴訟法第159條之4之顯有不可信之情況或其他不得作為
    證據之情形，本院認引為證據為適當，是依刑事訴訟法第15
    9條之4、159條之5等規定，下述認定事實所引用之證據方法
    ，依法均應認有證據能力。
貳、實體部分：
一、訊據上訴人即被告甲○○固坦承於93年10月29日、同年11月
    27 日，先後簽發面額為100萬元、22萬元，未載到期日之本
    票共2紙（下稱系爭本票2紙），交付郭國銘收執，郭國銘於
    94年3月31日業已持系爭本票2紙向臺灣臺北地方法院聲請裁
    定本票強制執行，經該院於94年4月29日 ，以94年度票字第
    215 52號裁定本票准許強制執行 ，嗣郭國銘於96年5月18日
    死亡， 及被告於97年7月11日委由不知情之周曉偉持其出具
    之委託書、遺失報案申請書，前往臺北市政府警察局中山分
    局，填具「遺失案件報案證明申請書」、「本票遺失申請書
    」， 申報於94年2月間在臺北市中山區○○○路附近遺失系
    爭本票2紙及金額同本票面額之借款收據2紙，向臺北市政府
    警察局中山分局申請發給遺失證明書，並於同日向臺灣臺北
    地方法院民事庭聲請公示催告，復於97年7月15日下午3時08
    分許，傳真偵查卷第21頁所示內容文書及遺失案件報案證明
    申請書、民事聲請公示催告狀至京華當舖等情，惟矢口否認
    有何誣告犯行；於原審辯稱：大約於95年4月底、 5月初時，
    郭國銘曾撥打電話給我表示系爭本票2紙已遺失， 之後我就
    找不到郭國銘，因有其他事情忙，就忘了這件事情，於97年
    6月間有幾個人拿系爭2紙本票來找我，說我跟他們借錢，隔
    天我到乙○○那邊，我才知道有京華當舖，我才知道郭國銘
    拿系爭2紙本票向京華當舖借錢， 我有寫存證信函給郭國銘
    ，限期催告他要處理，副本有給乙○○，期限過後，郭國銘
    沒有回應，乙○○也沒提示取得票據之債權證明，我就根據
    存證信函內容申報遺失云云；於本院另辯稱：本案是郭國銘
    以2百萬元向其購買位於台北市○○路○段286號之房地 ，以
    100 萬為頭期款，並約定在期限內被告若能以高價另售，郭
    國銘可獲22萬紅利，倘無則產權過戶予郭國銘，郭國銘則應
    給付尾款，是被告方簽發上開兩紙本票暨借據交付予郭國銘
    ，然因逾期未售出房地，故被告依約將產權移轉予郭國銘，
    詎郭國銘未交付尾款，亦未返還上開本票，嗣並持本票聲請
    強制執行，然不敢陳報被告地址，唯恐被告知曉，由此可知
    郭國銘奸計敗露。另被告並非向京華當舖借款，而范政偉等
    人竟持有上開票據，且無帳單等證據證明係由郭國銘所移轉
    ，被告自有合理懷疑上開票據已遺失而遭范政偉等人侵占云
    云。經查：
  (一)系爭 2紙本票係被告於93年10月29日、同年11月27日所簽發
    （面額為100萬元、22萬元，未載到期日） ，連同借款收據
    2紙及協議書1紙，交付予郭國銘收執，嗣於97年 6月間，由
    乙○○持系爭 2紙本票要求被告清償本票債務，被告並有要
    求影印系爭2紙本票，於97年7月11日，被告委由不知情之周
    曉偉持其出具之委託書、遺失報案申請書，前往臺北市政府
    警察局中山分局，填具「遺失案件報案證明申請書」、「本
    票遺失申請書」，申報於94年 2月間在臺北市中山區○○○
    路附近遺失系爭本票2紙及金額同本票面額之借款收據2紙，
    向臺北市政府警察局中山分局申請發給遺失證明書，並於同
    日向臺灣臺北地方法院民事庭聲請公示催告 ，復於97年7月
    15 日下午3時08分許，傳真偵查卷第21頁所示內容文書及遺
    失案件報案證明申請書、民事聲請公示催告狀至京華當舖等
    情，業據被告於原審暨本院坦承在卷，核與證人乙○○、黃
    明光於原審證述情節相符，並有系爭2紙本票影本各1件（見
    偵查卷第17頁）、借據收據影本2紙 （見偵查卷第15、16頁
    ）、協議書（見偵查卷第61頁）、本票遺失申請書（見偵查
    卷第42頁）、遺失案件報案證明申請書（見偵查卷第43頁）
    、委託書（見偵查卷第44頁）、遺失報案申請書（見偵查卷
    第45頁）、民事聲請公示催告狀（見偵查卷第14頁）（均影
    本）各1紙附卷可稽。
  (二)又依證人乙○○於原審審理時具結證稱：我之前在京華當舖
    服務，被告跟我之前的老闆郭國銘借過錢， 我只看過被告1
    、2次面，京華當舖持有被告開立的系爭2紙本票，郭國銘死
    亡後，由京華當舖另外 1位股東黃明光接管郭國銘的客戶，
    被告來我們公司，我是那時候看過被告，之前我有去找過被
    告談這筆債務。第1次我去找被告時，就有提示系爭2紙本票
    及借據給被告看，被告還將本票及借據拿去影印，被告當時
    並沒有否認系爭2紙本票之真實性，第2次是被告來我們公司
    洽談如何還錢，洽談完之後，被告就去警局將系爭 2紙本票
    申報遺失，我不知道郭國銘何時將系爭 2紙本票交給黃明光
    ，但是我確定是黃明光將本票交給我等語。且查郭國銘於93
    年 8月18日起，即以京華當舖員工身分投保國華人壽保險股
    份有限公司團體保險（見偵查卷第72、73頁），堪認郭國銘
    確係京華當舖員工。參以被告亦自承確有於97年 6月間，從
    京華當舖員工乙○○處取得系爭 2紙本票及借據收據原本影
    印，將原本還給乙○○，並將影本留存等情，足見被告於97
    年 6月間即明知系爭本票已經郭國銘交由京華當舖持有中，
    並未遺失。
  (三)雖被告辯稱系爭 2紙本票不是給京華當舖，而是給郭國銘，
    且京華當舖未提出債權移轉證明，且郭國銘曾於94年4、5月
    間告訴其系爭2紙本票已於94年2月間遺失，其才去辦理申報
    遺失及公示催告云云。惟查被告既自承系爭 2紙本票係伊交
    付給郭國銘收執，而系爭 2紙本票為無記名本票，且無禁止
    背書轉讓之記載，倘於94年 2月間果有遺失本票情事，亦應
    係由票據權利人郭國銘為止付通知及公示催告聲請，然查郭
    國銘並未曾為止付通知或公示催告聲請，且郭國銘曾於94年
    3月31日檢附系爭2紙本票原本，向臺灣臺北地方法院民事庭
    聲請裁定本票強制執行，經該院於94年4月6日以94年度票字
    第21552裁定，命聲請人郭國銘於收受該裁定之日起5日內，
    補正利息起算日及票據提示日，逾期即駁回其聲請，郭國銘
    於94年4月25日遞狀呈報系爭2紙本票，業經其於93年12月25
    日提示未獲付款，為此請求被告給付票款122萬元及自 93年
    12月25日起至清償日止，按週年利率6%計算之利息，該院於
    94年4月29日，以94年度票字第21552號裁定系爭2 紙本票准
    許強制執行，並將系爭2 紙本票原本連同裁定寄給郭國銘，
    經郭國銘於94年6 月16日收受等情，此經本院調閱臺灣臺北
    地方法院94年度票字第21552號民事卷宗查明屬實 。是郭國
    銘既已於94年4月6日提出系爭2紙本票2紙，向臺灣臺北地方
    法院民事庭聲請本票裁定強制執行，且經該院於94年 4月29
    日以94年度票字第21552號裁定准許強制執行 ，並發還本票
    原本，足認系爭2紙本票並未於94年2月間遺失，是被告辯稱
    郭國銘曾於94年4、5月間告知其系爭2紙本票已於94年2月間
    遺失云云，與事實不符，顯係被告卸責之詞，不足採信。再
    由被告於97年7月2日猶以桃園成功路郵局第4694號存證信函
    （見偵查卷第55頁）催告郭國銘，要求郭國銘儘速返還系爭
    2 紙本票乙節觀之，倘郭國銘果有於94年4、5月間告知其系
    爭2紙本票已遺失 ，被告何須發此函催告郭國銘返還？況證
    人乙○○出面向被告催討票款時，被告已得知郭國銘已死亡
    ，益見被告係因明知郭國銘已死亡， 且系爭2紙本票由京華
    當舖持有中，為脫免債務而以謊報遺失、掛失止付之方法，
    以達該2紙本票不兌現之目的。
  (四)至被告於本院雖辯稱，本件係郭國銘向其買房地，且已付10
    0萬，尚欠100萬未付，其因欲另高價賣出，故將該房地以20
    0萬元抵押予郭國銘，並開具上開2紙本票暨借款收據、協議
    書等作為擔保云云。惟證人黃明光於偵查中已證稱：當初是
    我的員工郭國銘跟我拿錢借給他，100萬左右， 協議書甲方
    沒有寫，是因為錢是我交給郭國銘，我當時沒有在場，債權
    人是我，他有定不動產給我抵押，設定給范先生或郭先生，
    我有提示借據、協議書給他看等語(偵卷第51頁、52頁)，核
    與證人乙○○上開證述相符，且有所提借據、本票各二紙、
    協議書、買賣所有權移轉契約書各乙紙在卷及台北市建成地
    政事務所98年4月20日函(同偵卷第79頁) 檢送之土地登記申
    請書乙份在卷可稽，應可採信。依上開書證所載，被告係於
    93年10月29日簽訂100萬元之借款收據及本票 ，另簽上開協
    議書，表明原提供不動產供抵押及移轉不動產所有權。繼於
    93年11月27日再簽面額22萬元之收據、本票各乙紙，嗣於93
    年9月23日， 被告將門牌號碼台北市○○路2樓之1之房地設
    定最高限額抵押200萬元予郭國銘，再於94年2月22日以買賣
    之名義將系爭房地移轉予郭國銘，依時間之接續觀之，顯係
    被告向郭國銘借款(郭國銘則向黃明光拿錢)，而提供上開房
    地供抵押，因無法還錢，為避免遭申請抵押拍賣，而將上開
    房地以買賣之名義移轉予郭國銘。且依常情，被告如係將上
    開房地出售予郭國銘，其係債權人，理應由債務人郭國銘就
    未給付之價金提供擔保，豈有由債權人之被告向債務人之郭
    國銘提出擔保之理，縱使兩人約定由被告另外高價將上開房
    地賣出，此一約定，並不影響彼此債權債務關係，亦會在實
    際獲利後，始分配利益，何以被告在尚未賣出前，先將該房
    地以200萬元抵押予郭國銘，並開具上開2紙本票暨借款收據
    等以為擔保， 實悖於交易常理，況如郭國銘仍有100萬元價
    金未付，被告何以在產權移轉後，未利用發存證信函等積極
    方式催討，反任憑郭國銘積欠價金，且保留系爭本票，應無
    是理。另依郭國銘向臺灣臺北地方法院民事庭聲請裁定本票
    強制執行之聲請狀，其上所載被告之住址「台北市○○區○
    ○街44號3樓」 ，即為被告留於借款收據之住址，是郭國銘
    並無不敢陳報被告地址，唯恐被告知曉等情事。又設如上開
    本票確係郭國銘所有，而非京華當舖所有，亦應由郭國銘之
    繼承人向京華當舖主張權利，何須被告發存證信函，視其繼
    承人是否會向被告反應，其繼承人縱未向被告反應，亦不能
    據此認定系爭本票即係遺失，何況京華舖已由證人黃明光、
    乙○○出面，並出示系爭本票予被告，說明本票得自郭國銘
    ，顯非郭國銘所遺失，益徵被告發存證信函之舉，係為障人
    耳目、脫免債務之舉。是被告所辯，顯係臨案砌飾之詞，要
    無可採。
  (五)綜上所述，本件事證明確，被告前開犯行應堪認定。
二、核被告之行為，係犯刑法第171條第1項之未指定犯人誣告罪
    。被告利用不知情之周曉偉向警察機關承辦警員謊稱上開支
    票遺失，就本件誣告犯行，應成立間接正犯。又被告前於93
    年間，因犯誣告案件，經本院94年度上易字第1078號判處有
    期徒刑5月，如易科罰金以銀元300元即新臺幣900元折算1日
    ，並於94年10月18日確定，於95年2月9日易科罰金執行完畢
    ，此有本院被告前案紀錄表在卷可按，其受有期徒刑執行完
    畢， 於5年以內故意再犯有期徒刑以上之罪，為累犯，應依
    刑法第47條第1項規定，加重其刑。
三、原審因認被告犯行明確，適用刑法第171條第1項、第47條第
    1項、第41條第1項前段、刑法施行法第1條之1規定，並審酌
    被告明知系爭2紙本票為京華當舖所持有，並未遺失 ，仍向
    警方謊稱系爭2紙本票遺失，造成警方偵查權不當發動 ，除
    浪費司法資源外，更使不特定第三人身陷刑事追訴之風險，
    行為實不足取，及其犯罪動機在脫免債務，暨其犯後態度不
    佳等一切情狀，處被告有期徒刑5月 ，並諭知易科罰金折算
    標準，經核認事用法並無違誤，量刑亦屬妥適。被告上訴否
    認犯罪，為無理由，應予駁回。
據上論斷，應依刑事訴訟法第368條，判決如主文。
本案經檢察官陳傳宗到庭執行職務。
中    華    民    國    99    年    10    月    27    日
            刑事第十七庭  審判長法  官  王炳梁
                                法  官  黃雅芬
                                法  官  陳世宗
以上正本證明與原本無異。
不得上訴。
                                書記官  李佳穎
中    華    民    國    99    年    10    月    27    日

司法院資訊處製作；財團法人民間司法改革基金會備份。
